【裁判字號】    99,台上,2034
【裁判日期】    990408
【裁判案由】    違反兒童及少年性交易防制條例
【裁判全文】
最高法院刑事判決            九十九年度台上字第二０三四號
上  訴  人  甲○○
選任辯護人  劉昌崙律師
            何燈旗律師
上列上訴人因違反兒童及少年性交易防制條例（原判決誤載為妨
害性自主）案件，不服台灣高等法院中華民國九十八年十二月二
十九日第二審更審判決（九十八年度重上更(二)字第二四九號，起
訴案號：台灣台北地方法院檢察署九十二年度少偵字第八０四四
號），提起上訴，本院判決如下：
    主  文
原判決撤銷，發回台灣高等法院。
    理  由
本件原判決認定上訴人甲○○於民國九十二年一月四日在台北市
西門捷運站某處，明知主動向其搭訕之Ａ女（代號00000000，七
十八年十月出生，姓名及年齡詳卷），為逃家在外、且未滿十四
歲之女子，竟基於與未滿十六歲女子為性交易之概括犯意，自當
日至同年月十三日下午期間，在台北市○○○路○段○○○巷○
○弄○○號○樓住處客廳椅子上，連續以其生殖器插入Ａ女陰道
，對之為性交行為之性交易多次，每次事畢均交付新台幣（下同
）五百元作為代價。嗣於同年一月十三日十六時三十分許，Ａ女
與○○○（由第一審另案審理）在台北市西門町附近之○○大飯
店八０九室內從事性交易行為時為警查獲，並供出其於逃家時曾
與上訴人為性交易等情。因而撤銷第一審所為科刑之判決，於比
較新舊法律規定，變更檢察官所引起訴法條，改判論處上訴人連
續與未滿十六歲之人為性交易罪刑，固非無見。
惟查：(一)、兒童及少年性交易防制條例第二十二條第一項之與未
滿十六歲之人為性交易罪，雖不以行為人明知被害人未滿十六歲
（包括未滿十四歲、十四歲以上未滿十六歲）為必要，其有與未
滿十六歲之人為性交易之不確定故意者，亦應成立本罪，並依犯
罪態樣不同（有對價之性交或猥褻行為）及被害人年齡之如何，
分別適用刑法第二百二十七條各相關規定處罰之。惟刑法第十三
條第一項及第二項所規範之犯意，學理上稱前者為確定故意或直
接故意，後者稱不確定故意或間接故意，二者之區隔為前者乃行
為人明知並有意使其發生，故對於行為之客體及結果之發生，皆
有確定之認識，並促使其發生；後者為行為人對於行為之客體或
結果之發生，並無確定之認識，但若其發生，亦與其本意不相違
背。是確定故意（直接故意）與不確定故意（間接故意）之態樣
有別，不惟在概念上不能混淆，於量刑上之審酌亦有所區別。原
判決事實欄載稱上訴人明知行為時Ａ女為未滿十四歲之女子，理
由內雖以上訴人供承原從事旅遊業，有二個分別就讀國中一年級
、國小六年級，年齡十一至十五歲之孫子，而以上訴人之智識程
度、年齡、生活經驗，見到無論是談吐、動作表現，均仍屬稚嫩
、無知、稚氣未脫之Ａ女，其主觀上應明確知悉Ａ女為未滿十四
歲之人等由為說明。然上訴人始終堅稱其不知Ａ女之實際年齡；
而Ａ女於逃家之後，即在台北市西門町附近之賓館內援交，每次
五百元，只要向男客眨眼睛，客人就知道意思即偕同上賓館性交
易等情，此據Ａ女於九十二年四月十八日檢察官訊問時供明（見
偵查卷證物袋內被害人訊問筆錄），據此能否謂Ａ女心智仍屬稚
嫩、無知，要非無疑。況據卷內亦無關於「Ａ女之談吐、動作表
現仍屬稚嫩、無知」之證據可資查考，原判決此部分之說明，已
失所據。再參諸證人Ａ女於偵查中先證稱：「（他有問你年紀？
）有。我跟他說我是十八歲，他也沒懷疑。」繼而證陳：「（甲
○○曾懷疑你未滿十八歲？）有，他有問我年紀，我說已滿十八
歲，但他有說我看起來怎麼這麼小，之後就未再問了。」等語（
見同上偵查筆錄），及於第一審證述：「（甲○○有無問你幾歲
？）有，我說我十八歲。」「（他是否相信？）我不知道。」等
詞（見第一審卷第六四、六五頁）。稽此情形，則上訴人是否確
已明知Ａ女係未滿十四歲之女子，似不無研求之餘地。究竟上訴
人係基於何種故意之態樣而與Ａ女為性交易，原審並未就卷內證
據資料翔實審酌判斷，並為必要論述，遽認上訴人對於行為客體
已有確定故意，自欠允當。又上開條例第二十二條第一項規定「
與未滿十六歲之人為性交易者，依刑法之規定處罰之」，所指未
滿十六歲之人係總括之規定，刑法第二百二十七條既分別就未滿
十四歲、十四歲以上未滿十六歲之男女定其犯罪處罰之類型，則
本件判決主文似應記載為「與未滿十四歲之女子為性交易」，方
與罪刑原則相符，附此敘明。(二)、被害人基於證人地位所為之陳
述有部分前後不符，或相互間有所歧異時，究竟何者為可採，法
院得本其自由心證予以斟酌，若其基本事實之陳述與真實性無礙
時，仍非不得予以採信，非謂一有不符或矛盾，即應認其全部均
為不可採信。是事實審法院本於調查所得之資料，以自由心證認
為被害人之證言真實與否，固得予以採取或捨棄，以為裁判之根
據，但其所以採取或捨棄之心證理由，應詳為闡述，方足以昭折
服。而所採取資為判斷依據之被害人證言之一部或全部，因被害
人係與被告立於相反之立場，其所述被害情形，難免有不盡不實
，為擔保其基本事實陳述之真實性，依據補強之法理，究非別求
其他證據，以增強其證明力，殊不足為認定犯罪事實之唯一資料
。依被害人Ａ女證述，其除曾住居於上訴人住處外，尚住過台大
醫院家屬休息室，其間曾與不特定之人為性交易，九十二年一月
十三日十六時三十分許，且在○○大飯店八０九室與○○○從事
性交易行為；又關於其與上訴人性交易之次數，於偵查中先稱：
只有一次而已，後謂：很多次、記不清楚了等語（見同上偵查筆
錄）；在第一審亦證述不記得次數云云，然其於原審更(一)審則明
白證稱：到上訴人家中過夜很多次，但上訴人碰其陰道只有一次
，是九十二年一月四日第一次跟上訴人回住處那一次，二人有先
講好性交易等語（見更(一)審卷第二九頁反面至第三一頁），先後
所供並不儘一致。上訴人於第一審及原審上訴審雖均陳稱：Ａ女
前後來家三次等情（見第一審卷第二０頁，少連上訴卷第六二頁
），但否認有與Ａ女為性交易之情事。究竟上訴人與Ａ女為性交
易之起訖期間與次數如何，事實尚欠明確。原判決並未深入調查
釐清與說明Ａ女指述其與上訴人性交易「多次」之真實性如何，
及有如何之補強證據足以擔保其此部分之陳述與真實性無礙，即
遽採證人Ａ女所為最不利於上訴人之證詞，資為認定上訴人有多
次犯行，自不足以昭折服。上訴意旨執以指摘原判決違法，非無
理由，應認仍有撤銷發回更審之原因。
據上論結，應依刑事訴訟法第三百九十七條、第四百零一條，判
決如主文。
中    華    民    國  九十九  年    四    月    八    日
                      最高法院刑事第十三庭
                          審判長法官  賴  忠  星
                                法官  呂  丹  玉
                                法官  吳      燦
                                法官  蔡  名  曜
                                法官  葉  麗  霞
本件正本證明與原本無異
                                      書  記  官
中    華    民    國  九十九  年    四    月   十四   日
                                                      Q

司法院資訊處製作；財團法人民間司法改革基金會備份。
